【裁判字號】    97,交易,735
【裁判日期】    990416
【裁判案由】    過失傷害
【裁判全文】
臺灣臺中地方法院刑事判決             97年度交易字第735號
公  訴  人  臺灣臺中地方法院檢察署檢察官
被      告  乙○○
選任辯護人  林軍男律師
上列被告因過失傷害人致重傷案件，經檢察官提起公訴（97年度
偵字第16087、15105號），被告於準備程序中就被訴事實為有罪
之陳述，本院於聽取當事人之意見後，裁定改以簡式審判程序審
理，判決如下：
    主    文
乙○○因過失傷害人致重傷，處有期徒刑捌月。
    犯罪事實及理由
一、犯罪事實：
  (一)乙○○於民國97年4月23日中午12時許，駕駛車號9423─PR
    號自小客車（下稱前開小客車），沿臺中市○○區○○路由
    北往南方向行駛，途經東大路與西屯路三段交岔路口之前，
    因由鄭少仁（另案經本院以97年度交易字第758號判決無罪
    在案）擔任現場負責人之宏弘（起訴書誤載為宏強）工程股
    份有限公司（下稱宏弘公司）在前開交岔路口附近即：沿東
    大路南下（由北往南方向）外側車道施作地下電纜工程（下
    稱前開地下電纜工程），乙○○乃轉而行駛於慢車道，並欲
    右轉進入西屯路三段之際，其理應注意車前狀況，隨時採取
    必要之安全措施，而依當時天候晴、日間自然光線、路面乾
    燥、無缺陷、視距良好，並無不能注意之情事，斯時前方適
    有由丙○○騎乘車號YB9─900號機車（下稱前開機車）後座
    搭載丁○○，在前開交岔路口（停止線）依紅燈暫停，其號
    誌已變換為綠燈，前開機車甫起步前進時，丙○○因見當時
    已在前開交岔路口內之前開機車前方處、由受雇於寶進運輸
    股份有限公司（下稱寶進公司）之以駕駛曳引車為業司機即
    ：甲○○（亦另案經本院以97年度交易字第758號判決無罪
    在案）所駕駛之車號853─HJ號與車牌03─MU號半拖車組成
    之半聯結車（下稱前開聯結車），已由東大路內側車道（亦
    由北往南方向）右轉往西屯路三段行駛，丙○○遂將前開機
    車暫停（位於逾停止線之斑馬線處），乙○○因上開疏失，
    即貿然右轉而不及煞避，自前開機車後方追撞當時依然暫停
    、處於靜止狀態之前開機車車尾，並連人帶車將前開機車及
    丙○○、丁○○往前推行，丙○○因發現前開機車遭推行而
    按下煞車仍無效果，致丙○○、丁○○跌落在前開聯結車之
    右後輪前，進而遭前開聯結車輾壓，丙○○因而受有右下肢
    膝上截肢、外傷性肝臟撕裂傷、左肘開放性骨折之重傷害；
    丁○○則受有軀幹壓碎傷合併骨盆腔粉碎性骨折、左下肢開
    方性傷口併骨折（左側髖關節以下截肢）、臀部及右下肢開
    方性傷口敗血性休克之重傷害。乙○○於肇事後留在現場，
    在有偵查權限之公務員發覺犯罪之前，向到場之員警主動陳
    述肇事經過，而自首接受裁判，始悉上情。
  (二)案經丙○○、丁○○訴由臺中市警察局第六分局報請臺灣臺
    中地方法院檢察署檢察官偵查起訴。
二、前揭犯罪事實，業據被告乙○○於本院審理時坦白承認，其
    中本案車禍肇事之經過及前開施作地下電纜工程情形，並據
    告訴人丙○○於檢察官訊問時指訴明確，及經證人鄭少仁、
    甲○○均於警詢時證述及檢察官訊問時結證在卷。且告訴人
    丙○○於98年7月17日另案本院97年度交易字第758號審理時
    亦以證人身分結證綦詳。此外，並有道路交通事故現場圖、
    道路交通事故調查報告表（一）、（二）、被告乙○○之道
    路交通事故肇事人自首情形紀錄表、肇事現場簡圖、檢察官
    履勘肇事現場之履勘現場筆錄、臺灣省臺中市區車輛行車事
    故鑑定委員會97年7月2日中市行字第0975402029號函附鑑定
    意見書、臺灣省車輛行車事故覆議鑑定委員會97年8月31日
    覆議字第0976203245號函及國立交通大學99年2月2日及同年
    月5日交大管運字第0991000611、0991001143號函所附鑑定
    意見書各一件、肇事現場相片83張等附卷可證，並經本院依
    職權調閱另案本院97年度交易字第758號案卷（下稱另案交
    易字第758號卷）查核屬實。且查：
  (一)按毀敗或嚴重減損一肢以上之機能之傷害，為重傷，為刑法
    第10條第4項第4款所明定。則告訴人丙○○因本案車禍受有
    右下肢膝上截肢、外傷性肝臟撕裂傷、左肘開放性骨折之傷
    害；告訴人丁○○因本案車禍則受有軀幹壓碎傷合併骨盆腔
    粉碎性骨折、左下肢開方性傷口併骨折（左側髖關節以下截
    肢）、臀部及右下肢開方性傷口敗血性休克之傷害，有臺中
    榮民總醫院診斷證明書二件在卷可憑，依前開說明，告訴人
    丙○○、丁○○分別所受之前揭傷害，自均係達重傷程度甚
    明。
  (二)按汽車駕駛人應注意車前狀況，並隨時採取必要之安全措施
    以避免危險之發生，道路交通安全規則第94條第1第3項定有
    明文。本案車禍係告訴人鄭逸豪騎乘之前開機車在停等證人
    甲○○駕駛之前開聯結車右轉時，於靜止狀態下遭後方被告
    駕駛之前開小客車追撞，被告駕駛前開小客車自應注意上述
    道路交通安全規則之規定。再者，本案車禍發生時天候晴、
    日間自然光線、路面乾燥、無缺陷、視距良好，有上開卷附
    道路交通事故調查報告表（一）在卷可查，則被告肇事當時
    ，亦無不能注意之情事，其竟疏未注意注意車前狀況，隨時
    採取必要之煞避等安全措施，貿然由前開交岔路口右轉進入
    西屯路三段，撞及告訴人丙○○所騎乘之前開機車，致告訴
    人丙○○、丁○○人、車倒地，進而遭前開聯結車輾壓，並
    分別受有前揭重傷害，足證被告駕駛前開小客車之前揭違規
    失當行為，顯有過失。
  (三)至證人鄭少仁、甲○○就本案車禍之發生，雖經檢察官以其
    等二人均涉犯刑法第284條第2項後段之業務過失致重傷害罪
    嫌而另案提起公訴（臺灣臺中地方法院檢察署97年度偵續字
    第485號，即另案本院97年度交易字第758號審理之案件），
    又被告陳稱：鄭少仁、甲○○就本案車禍發生亦均有過失，
    亦為肇致本案車禍發生之共同原因等語。惟查：
  1.本案車禍發生之過程，業經告訴人丙○○於97年7月25日偵
    查中檢察官訊問時指訴：「我當時也是等紅燈，轉綠燈後往
    前一點點，就看到砂石車（即前開聯結車）轉過來，我要等
    砂石車過去，就停下來，結果被後面的車子（即前開小客車
    ）撞到我機車車牌的位置，車尾翹起來，我按煞車，車子（
    即前開機車）就被往前推出去，我被推到現場機車待轉區的
    前面一點。丁○○當時是坐在機車後座，我看到她（即丁○○）時，她人已經在砂石車下面。我沒有看到她摔出去，我
    只有聽到她的叫聲，她倒地的位置在我前面。我沒有超乙○○的車，我在那裡等紅燈時，前面沒有車子。我感覺被後面
    車子撞到時的力量很大，整個車子翹起來。」等語（見偵查
    卷17、20頁），且告訴人丙○○於98年7月17日另案本院97
    年度交易字第758號審理時亦以證人身分結證：「還沒騎到
    西屯路口前，我就看到紅燈，騎到路口時，我就停在停止線
    後面約十幾秒，綠燈後，我往前直行一點點就看到砂石車（
    即前開聯結車）車頭在我機車前面，我就停下來，停下後，
    後面的車子（即前開小客車）就追撞上來，我聽到丁○○在
    後面叫一聲，我馬上按煞車，我就被後面的車子一直往前推
    ，我人摔出去後，滾到砂石車後輪，我的小腿被砂石車輾過
    ，我的腿已經爛掉。我被後面自小客車（即前開小客車）追
    撞時，我的機車是完全靜止狀態，我被撞後，是連人帶車被
    往前推移，被往前推移時，我的人並不是倒在地上，因為我
    有按煞車。我是被推移一段距離後才滾到砂石車車輪下。我
    沒有被小客車（即前開小客車）輾壓過，也沒有看到丁○○
    被該小客車輾壓。」等語綦詳（見另案交易字第758號卷147
    、148頁）。
  2.又本案車禍肇事地在臺中市○○路與西屯路三段交岔路口處
    ，東大路南下車道有2線快車道、1線慢車道，車禍發生前，
    宏弘公司因在東大路南下外側快車道進行地下電纜施工，由
    該公司工地負責人即證人鄭少仁將該外側快車道自機車暫停
    區處起往北以交通椎將施工區段○道圍繞，前後並停放工程
    車各1輛，且於北方工程車後面設置電動指揮人體警示（見
    警卷90頁現場相片）；而本案車禍發生後，前開聯結車之曳
    引車頭朝西、半拖車朝西微偏南，曳引車頭與半拖車右側距
    離西屯路三段北側道路邊緣各4.1公尺、3.5公尺，停止於西
    屯路三段內外車道，拖車右後輪遺有煞車痕長2.8公尺，被
    告駕駛之前開小客車，移置於前開聯結車前方8.5公尺處，
    前開小客車之前保險桿及左前葉子板處破裂毀損，惟無遺留
    任何前開小客車之煞車痕，而前開機車則倒在前開聯結車右
    後方，前開機車左傾、車頭朝東南，前開機車輪胎旁有2處
    血跡及前開小客車之前保險桿碎片，前開機車北方之東大路
    南下車道停止線往南2.2公尺處之斑馬線上路面分別留有長
    0.8公尺之輪胎擦痕及0.2公尺之機車刮地痕（見警卷82、83
    頁相片）、前開機車後車牌下半部呈全面外彎，其基座脫離
    車身（見警卷80、81頁相片），且前開機車車牌遭撞擊位置
    ，經與前開小客車之前保險桿印痕高度比對結果相符（見警
    卷87、88頁）等情，有前開道路交通車禍現場圖、事故調查
    報告表（一）、（二）及肇事現場相片附在卷可佐。則綜核
    告訴人丙○○前揭指訴、證言及本案車禍發生後所遺留之前
    述跡證，足見告訴人丙○○確係在前開交岔路口停等紅燈後
    ，於綠燈往前駛入前開交岔路口內之斑馬線處時，因見證人
    甲○○駕駛之前開聯結車右轉西屯路三段行駛，乃在斑馬線
    處暫停等待前開聯結車右轉，前開機車在靜止之狀態下，遭
    被告駕駛之前開小客車撞擊前開機車後車牌處，並將斑馬線
    上暫停之前開機車往前推行，前開小客車之左前葉子板、車
    輪弧並撞擊前開聯結車之右後方車輪胎，造成丙○○、丁○○於被推行後均跌落在聯結車右後車輪前方，致遭右轉中之
    前開聯結車右後輪輾壓而分別受有前揭重傷害甚明。
  3.且被告於警詢、偵查中亦自承：我駕駛前開小客車由國安一
    路沿東大路外側車道右轉西屯路往都會公園方向，當時號誌
    是綠燈，正要右轉西屯路時，前開小客車之前方無任何機車
    與汽車，我不曉得前開機車從何方向駛出來等語（見警卷3
    、4、31頁；偵查卷18、19頁），且被告於另案本院97年度
    交易字第758號審理時亦以證人身分結證：當時外側車道有
    施工，我要右轉西屯路，故走路肩（按應係慢車道）右轉，
    一轉過去就撞到前開機車，前開機車可能是要等前開聯結車
    ，我撞上前開機車後馬上煞停；我還未行駛到施工單位所圈
    圍之施工區域前就看到紅燈，我慢慢的開，開到停止線時，
    才剛變成綠燈，我就慢慢轉彎，在我看到紅燈及變為綠燈準
    備右轉期間，均未有注意到其前方有機車在停等紅燈，我只
    看到前開聯結車要轉彎，我就將轉彎半徑弄小一點，一轉彎
    就撞到前開機車，那時前開機車是靜止的等語（見另案交易
    字758號卷149、150頁），益徵本案車禍之發生，係因被告
    駕駛前開小客車疏未注意告訴人丙○○騎乘之前開機車在其
    前方之前開交岔路口內之斑馬線暫停等待前開聯結車右轉，
    且疏未採取煞停之安全措施，即貿然沿慢車道直行而駛入前
    開交岔路口內右轉，因而追撞前開機車後車牌處，並將前開
    機車往前推行，造成前開機車上之駕駛丙○○、乘客丁○○
    均跌落在前開聯結車右後車輪前方處，進而遭右轉彎中之前
    開聯結車輾壓所肇致，甚為明灼。從而，證人甲○○駕駛之
    前開聯結車既已右轉西屯路，且位置係在前開機車及前開小
    客車之前方處，則證人甲○○對於其後方被告駕駛前開小客
    車之前開過失行為，實無注意能力，且亦非其能注意之事項
    ，自難認證人甲○○就本案車禍之發生具有過失責任。
  4.另本案車禍發生時，前開東大路南下車道近西屯三路交岔路
    口處固掛設有「禁止大貨車及聯結車進入」之標誌（見警卷
    89頁、偵查卷43頁車禍現場相片），然該禁止標誌並非臺中
    市政府所設置，且偵查卷附49頁上方相片所示之燈號號誌旁
    之「時段性禁止聯結車進出交通管制」之標誌（見偵查卷49
    頁），於本案車禍發生當時尚未設置（見警卷89頁），而係
    臺中市政府於本案車禍發生後之97年7月1日0時起開始實施
    之交通管制，有臺中市政府98年1月21日中交規字第0980001
    136號、98年6月15日府交規字第0980147440號函在卷可稽（
    見另案交易字第758號卷48、136頁），顯見本案車禍發生時
    ，東大路南下車道並未禁止大貨車及聯結車進入。況依前開
    交岔路口旁掛設之「禁止大貨車及聯結車進入」標誌，應係
    禁止上開車輛進入西屯路三段以南之東大路段，換言之，大
    貨車、聯結車沿東大路南下車道行駛至西屯路三段路口時，
    已不得直行而應於該路口轉彎，則證人甲○○在前開交岔路
    口右轉西屯路三段行駛，其駕駛行為顯無違反道路交通安全
    規則第90條之規定，證人甲○○非屬無路權行駛而肇致本案
    車禍之發生，堪以認定。
  5.又交通道路安全規則第102條第1項第6款雖規定：「汽車轉
    彎時，應遵守在「設有劃分島」劃分快慢車道之道路，在慢
    車道上行駛之車輛不得左轉，在快車道行駛之車輛不得右轉
    彎」，是此規定僅規範於「設有劃分島」（即俗稱分隔島）
    劃分快慢車道之道路，對於設置分向線等標線劃分快慢車道
    之道路並不適用，此觀法條文義至明。而東大路係以分向線
    設置快慢車道，非以設置「劃分島」方式劃分快慢車道乙節
    ，有車禍現場圖及現場相片在卷可憑（見警卷27、89頁），
    是證人甲○○駕駛前開聯結車於東大路南下快車道右轉西屯
    路行駛並未違反此規定，亦堪認定。
  6.再者，前開地下電纜工程，係未經臺中市政府核准，即以設
    置交通椎、電動指揮人體等物品圈繞施工區域進行施工乙節
    ，固據鄭少仁於另案本院97年度交易字第758號審理時供述
    在卷，而有違反道路交通規則第141條、臺中市道路交通管
    理規則第50條第1項及公共設施管線挖掘道路注意要點第6點
    之規定。然前述規定目的，均係為避免施工單位未經核准，
    且未設置任何安全設施即擅自在道路施工而肇致車禍事故，
    惟前開地下電纜工程已有設置交通椎、電動指揮人體及工程
    車等設施，用以警示用路人注意安全，是其未經申請擅自施
    工，縱有違反前開規定，仍不得據此而認其未經核准之施工
    行為與本案車禍之發生間即有相當因果關係存在。又查，本
    案車禍發生地點，已在東大路與西屯路三段之交岔路口內，
    而非在證人鄭少仁所圈圍之東大路外側快車道施工區○○○○○路南下車有2線快車道及1線慢車道，並未設置路肩，而
    本案車禍發生前，告訴人丙○○之前開機車已駛離東大路停
    止線而駛入上開交岔路路口處之斑馬線上暫停並等候證人甲○○之前開聯結車右轉彎，始遭被告所駕駛、沿東大路慢車
    道右轉之前開小客車撞擊等情，有如前述，而依道路交通安
    全規則第102條第1項第4款規定，汽車右轉彎時得行使右轉
    車道或慢車道，顯見證人鄭少仁在東大路外側快車道施工，
    對被告之路權並無任何影響，復參以被告於本案車禍發生當
    日下午2時40分許之警詢時自承：「（肇事前前進方向、車
    道及肇事經過情形？）我駕駛自小客車9423-PR號車，由國
    安一路沿東大路外側車道右轉西屯路往都會公園方向，當時
    我的號誌是綠燈，正要右轉西屯路時，當時我方車前無任何
    機車與汽車，我不曉得機車從何方向駛出來，但砂石車從我
    左側有一處施工處的左方右轉西屯路。（當時路況、天候、
    視線如何？有無障礙物？號誌為何？標誌、標線是否清楚？
    ）東大路同向我車左側有在施工，天候正常，前方視線良好
    ，前方無障礙物，同向左側有施工，綠燈，標誌清楚，地上
    標線因有施工，所以不清楚。」等語（見警卷31、32頁交通
    事故談話紀錄表），顯見證人鄭少仁在上開東大路外側快車
    道施工，並未對在慢車道行駛之被告之行車視線或車道造成
    影響，係因被告於東大路慢車道右轉前，疏未注意車前狀況
    及採取必要安全措施，即貿然駛入上開交岔路口內而追撞前
    開機車所肇致，證人鄭少仁對被告之前開過失行為，尚難認
    確有預防之可能性，無從逕認證人鄭少仁就本案車禍之發生
    確具有過失。
  7.況本案經送請臺灣省臺中市區車輛行車事故鑑定委員會鑑定
    結果，認：「一、乙○○駕駛自小客車於交岔路口右轉彎時
    追撞前方機車，並推前再撞及同向內車道右轉彎車之右後側
    ，為肇事原因。二、甲○○駕駛營業大貨車（應係聯結車之
    誤載）、丙○○駕駛重機車、鄭少仁道路施工，均無肇事因
    素。」，且經送臺灣省車輛行車事故覆議鑑定委員會覆議結
    果，亦維持原鑑定意見，此有上開鑑定委員會97年7月2日中
    市行字第0975402029號函附鑑定意見書及97年8月21日覆議
    字第0976203245號函在卷可憑（見偵查卷46至48頁、66頁）
    。嗣經另案本院97年度交易字第758號審理時再送請國立交
    通大學鑑定結果，同認：「乙○○駕駛小客車，未注意車前
    狀況，追撞前方機車，為肇事因素。丙○○駕駛重型機車與
    甲○○駕駛半聯結車，應無肇事因素。」，有國立交通大學
    99年2月2日及同年月5日交大管運字第0991000611、0991001
    143號函所附鑑定意見書各一件附卷可稽（見另案交易字第
    758號卷169至171頁；本院卷87至89頁），均認定本案件車
    禍之肇因應為被告之過失所致，證人甲○○、鄭少仁二人並
    無過失，且證人鄭少仁、甲○○另案經檢察官提起公訴之涉
    犯業務過失致重傷害罪嫌部分，亦經另案本院97年度交易字
    第758號於99年3月31日均判決無罪在案，有前開刑事判決書
    附卷可稽，益見無從遽認證人甲○○、鄭少仁亦同有過失而
    為肇致本案車禍發生之共同原因，此部分尚難為有利被告之
    認定。
  (四)綜上所述，被告疏未注意前方告訴人丙○○所騎乘之前開機
    車在前開交岔路口內之斑馬線上暫停，並等待證人甲○○之
    聯結車右轉，即貿然右轉而未採取煞煞避等必要之安全措施
    ，自東大路慢車道駛入前開交岔路口內而追撞前方之前開機
    車而肇致本案車禍，被告前揭過失駕車肇事行為，與告訴人
    丙○○、丁○○分別所受之前揭重傷害間，自具有相當因果
    關係，甚為明確。則被告前揭坦承其有過失肇致本案車禍發
    生並致告訴人丙○○、丁○○各受有前揭重傷害之自白，足
    認確與事實相符。是本案事證明確，被告前揭犯行，至堪認
    定，應依法論科。
三、論罪科刑：
  (一)核被告所為，係犯刑法第284條第1項後段之過失傷害人致重
    傷罪。
  (二)被告因一過失行為，同時致告訴人丙○○、丁○○均受有重
    傷害，為想像競合犯，應依刑法第55條前段之規定，從一重
    依過失傷害人致重傷罪處斷。
  (三)被告於本案車禍肇事後，留在現場，在有偵查權限之公務員
    發覺犯罪之前，向到場之員警主動陳述肇事經過自首而接受
    裁判等情，業據被告陳明在卷，並有道路交通事故肇事人自
    首情形紀錄表一件在卷足憑（見警卷62頁），爰依刑法第62
    條前段之規定，減輕其刑。
  (四)爰審酌被告因過失肇事致告訴人丙○○、丁○○因本案車禍
    而分別受有前揭重傷害，對告訴二人身體法益造成侵害甚重
    ，告訴人二人因本案車禍而截肢，顯對其等二人身心造成無
    可磨滅之陰影，且被告為肇致本案車禍發生之肇事原因、過
    失情節非輕，再兼衡酌被告犯後知能直承犯行，及被告肇事
    後除就強制保險部分已給付告訴人丙○○、丁○○各新臺幣
    （下同）90萬元、80萬元外，迄今未能與告訴人二人達成和
    解並賠償損害，業據告訴代理人何立斌律師、被告於本院陳
    明在卷（見本院卷103頁），暨其先前無任何刑事前科紀錄
    ，有臺灣臺中地方法院檢察署刑案資料查註紀錄表及臺灣高
    等法院被告全國前案紀錄表在卷可按，堪認其素行尚佳等一
    切情狀，量處如主文所示之刑，以示懲儆。
四、應適用之法條：刑事訴訟法第273條之1第1項、第310條之2
    、第454條第1項、第299條第1項前段，刑法第284條第1項後
    段、第55條前段、第62條前段，刑法施行法第1條之1第1項
    、第2項前段，判決如主文。
五、如不服本判決，應於收送達後10日內向本院提出上訴書狀（
    應敘述具體理由並附繕本；上訴書狀如未敘述理由，應於上
    訴期間屆滿後20日內補提理由書於本院（均須按他造當事人
    之人數附繕本，切勿逕送上級法院），上訴於臺灣高等法院
    臺中分院。
中    華    民    國    99    年    4     月    16    日
                    交通法庭  法  官  何世全
以上正本證明與原本無異。
                              書記官  陳建分
中    華    民    國    99    年    4     月    16    日
附錄本案論罪科刑法條：
刑法第284第1項
因過失傷害人者，處 6 月以下有期徒刑、拘役或 5 百元以下罰
金，致重傷者，處 1 年以下有期徒刑、拘役或 5 百元以下罰金
。

司法院資訊處製作；財團法人民間司法改革基金會備份。
